【裁判字號】    95,訴,238
【裁判日期】    951130
【裁判案由】    第三人異議之訴
【裁判全文】
臺灣苗栗地方法院民事判決               95年度訴字第238號
原      告  丙○○
被      告  華南商業銀行股份有限公司竹南分行
法定代理人  丁○○
訴訟代理人  乙○○
上列當事人間第三人異議之訴事件，本院於民國95年11月16日言
詞辯論終結，判決如下：
    主  文
本院九十二年度執字第七二五七號強制執行事件之執行程序就坐
落苗栗縣竹南鎮○○段第五五四、五五五建號建物拍賣所得價金
新臺幣柒拾壹萬捌仟元應由原告領取。
訴訟費用由被告負擔。
    事實及理由
一、原告起訴請求將本院92年度執字第7257號強制執行事件執行
    程序拍定所得價金其中新臺幣（下同）2,000,000 元，加計
    如起訴狀附表所示之損害賠償金，由原告單獨領取；繼於本
    院審理中將原來之聲明減縮為請求將上開強制執行程序就坐
    落苗栗縣竹南鎮○○段第554 、555 建號建物拍賣所得價金
    718,000 元由原告領取，損害賠償金部分則不予加計，此係
    減縮應受判決事項之聲明，核與民事訴訟法第255 條第1 項
    第3 款規定相符，應予准許，合先敘明。
二、原告主張：被告因對訴外人甲○○、林邱來好、林陳千金等
    3 人持有債權及確定之執行名義，而聲請對抵押物即坐落苗
    栗縣竹南鎮○○段第184 、185 、186 、187 地號土地與同
    段第226 、227 、228 建號建物強制執行，並請求將同段第
    554 、555 、556 建號等2 樓增建建物部分併付拍賣，由本
    院民事執行處以92年度執字第7257號強制執行事件予以執行
    中；然債務人甲○○前自民國88年間起即思籌劃於前開土地
    上興建第2 層房屋，因資金不足，乃陸續與原告洽談合建事
    宜，因雙方出資及分配事項遲未達成協議，直至90年底始談
    妥合建方案，並於91年5 月10日簽署合建契約書，約定由原
    告出資2,200,000 元，甲○○出資2,300,000 元，上開554
    、555 建號之第2 層增建建物（門牌號碼分別為苗栗縣竹南
    鎮○○路186 號、竹南鎮○○街48號）所有權歸原告取得，
    詎上開建物甫興建完成，未及辦理保存登記，即遭被告聲請
    查封併付拍賣，雖經本院民事執行處法官函請被告查報前開
    建物為何人所有，被告未經詳查，即具狀陳報該建物均為甲
    ○○與其家人共同居住，嗣經本院民事執行處將上開不動產
    均拍定予第三人，致侵害原告之財產權，而上開554 、555
    建號之增建建物部分拍得價金分別為308,000 元及410,000
    元，合計為718,000 元，被告應無受償之權利，為此提起第
    三人異議之訴，請求將該部分拍賣價金自分配表中分離，由
    原告單獨領取等語，並聲明如主文所示。
三、被告則以：(一)訴外人甲○○曾於92年4 月3 日向被告提出陳
    情書，表明系爭2 樓建物為其投入4 百餘萬元所增建，足見
    原告並未出資與甲○○合建；又原告所提與甲○○間之合建
    契約書係於91年5 月10日簽訂，卻於88年1 月16日、同年5
    月3 日先後匯款800,000 元、170,000 元予甲○○作為合建
    款，兩者時間相去3 年之久，顯然不合常理。(二)原告既主張
    系爭2 樓建物為其僱工興建，其支付工程款之對象應為承攬
    人，然原告所提出之收據均係由甲○○所出具，有違經驗法
    則；又觀諸原告所提上開收據，第1 張立據日為91年8 月31
    日，最後1 張立據日為92年12月9 日，其建築時間長達15個
    月，亦與常情有違；原告所提存摺支出明細及工程款收據，
    均係以多筆提款金額合計為1 筆加以簽收，無法證明支付對
    象，縱係支付予甲○○，亦係該2 人間之通謀虛偽意思表示
    ，實係隱藏其等間之借貸法律關係，原告應循其他法律途徑
    請求甲○○返還借款。(三)依上開合建契約書之約定，甲○○
    應於建物興建完成時開立支票予原告擔保，甲○○並因此開
    立發票日為93年12月31日之支票予原告，然甲○○在被告處
    所開設之支票帳戶業於93年1 月16日終止契約結清銷戶，原
    告收受上開支票，卻未查證甲○○之支票信用及是否已銷戶
    等事宜，顯然有背常情。(四)依甲○○所簽立予被告之切結書
    ，其提供抵押之土地，非經被告同意，不得擅自搭建房屋，
    然其並未依約取得被告之同意，且其增建部分並未取得建築
    執照，無法登記產權，又無獨立走道及出入口可供通行，應
    屬原供抵押建物之附屬建物。(五)甲○○於法院執行處人員92
    年12月22日查封時在場，表示建物為其自用，且在查封筆錄
    上簽名，並經法院刊登於拍賣公告，倘確有與原告合建之事
    實，其何以未立即向法院提出異議？其於拍賣程序中均有收
    受通知，並未主張系爭增建部分為第三人所有，而系爭建物
    於92年12月22日遭查封，迄94年8 月始拍定點交，原告在長
    達1 年多之拍賣期間內不聞不問，卻於分配表作成後始提起
    異議之訴，顯係阻擾分配之進行；又甲○○自91年5 月1 日
    起即無力償還向被告之借款，豈有能力再行出資2,300,000
    元與原告合蓋系爭建物？(六)經苗栗縣稅捐稽徵處竹南分處函
    覆表示，系爭增建建物係於91年9 月起課房屋稅，起課時納
    稅義務人為甲○○，並非原告所稱於92年12月9 日始建築完
    成，另甲○○曾向本院民事執行處提出異議狀表明增建部分
    係由其向親友借貸所興建，足見並非與原告合建等語，資為
    抗辯，並聲明：駁回原告之訴。
四、得心證之理由：
（一）原告主張被告因對訴外人甲○○等人持有債權及確定之執
      行名義，而聲請對抵押物即坐落苗栗縣竹南鎮○○段第18
      4 、185 、186 、187 地號土地與同段第226 、227 、22
      8 建號建物強制執行，並請求將同段第554 、555 、556
      建號等2 樓增建建物部分併付拍賣，由本院民事執行處以
      92年度執字第7257號強制執行事件予以執行後業經拍定，
      其中554 、555 建號之第2 層增建建物（門牌號碼分別為
      苗栗縣竹南鎮○○路186 號、竹南鎮○○街48號）拍定價
      金分別為308,000 元及410,000 元，合計為718,000 元，
      前開價金尚未分配予債權人等情，業經本院依職權調閱上
      開強制執行事件卷宗核明無訛，且為被告所不爭執，堪信
      原告此部分之主張為真實。
（二）原告另主張甲○○自88年間起即籌劃於前開土地上興建第
      2 層房屋，因資金不足，乃陸續與原告洽談合建事宜，因
      雙方出資及分配事項遲未達成協議，直至90年底始談妥合
      建方案，其與甲○○於91年5 月10日訂有合建契約書，共
      同出資搭蓋2 樓增建建物，由原告出資2,200,000 元，甲
      ○○出資2,300,000 元，雙方約定建築完成後，上開554
      、555 建號之第2 層增建建物所有權歸原告取得，並提出
      與所述相符之前開合建契約書1 份、台北銀行入戶電匯回
      條2 紙、甲○○所開立支票1 紙、台北銀行活期儲蓄存款
      存摺提款紀錄、房屋合建工程款收據11紙等件為證，被告
      雖辯稱：甲○○曾於92年4 月3 日向被告提出陳情書，表
      明系爭2 樓建物為其投入4 百餘萬元所增建，足見原告並
      未出資與甲○○合建；原告所提與甲○○間之合建契約書
      係於91年5 月10日簽訂，卻於88年1 月16日、同年5 月3
      日先後匯款800,000 元、170,000 元予甲○○作為合建款
      ，匯款與簽訂合建契約書兩者時間相去3 年之久，不合常
      理；原告既主張系爭2 樓建物為其僱工興建，其支付工程
      款之對象應為承攬人，然原告所提出之收據均係由甲○○
      所出具，有違經驗法則；又原告所提上開收據，第1 張立
      據日為91年8 月31日，最後1 張立據日為92年12月9 日，
      其建築時間長達15個月，亦與常情有違；原告所提存摺支
      出明細及工程款收據，均係以多筆提款金額合計為1 筆加
      以簽收，無法證明支付對象，縱係支付予甲○○，亦係該
      2 人間之通謀虛偽意思表示，實係隱藏其等間之借貸法律
      關係，原告應循其他法律途徑請求甲○○返還借款云云，
      然查：
    1.依訴外人甲○○向被告所提陳情書內容所載（見本院卷第
      33頁），其主旨係表明無力支付借款利息，而請求被告調
      降借款利率，及請求將部分抵押土地徵收款暫時作為繳息
      之用，並陳明其有誠意償還貸款以維持信用，否則何須在
      原有抵押房屋上再投入4 百餘萬元增建2 樓建物等語，核
      其所載文字內容，主要在於向債權人即被告表明其確有還
      款意願，並請求被告予以寬貸，尋求轉圜空間，並未具體
      陳明其就增建房屋所投入4 百餘萬元之款項來源為何，更
      未明確聲稱上開款項均為其個人出資，自不能憑此而率認
      系爭增建2 樓建物均為甲○○個人單獨出資興建；而證人
      甲○○亦於本院審理中到庭證稱其於上開陳情書中所述4
      百餘萬元實係與原告共同出資（見本院卷第28頁），被告
      執此加以置辯，顯係對前開陳情書內容之擴張解釋，尚非
      可採。
    2.按當事人主張有利於己之事實者，就其事實有舉證之責任
      ；民事訴訟法第277 條前段定有明文；又第三人主張表意
      人與相對人通謀而為虛偽意思表示者，該第三人應負舉證
      之責；最高法院48年台上字第29號判例意旨可資參照。原
      告陳稱：其與甲○○自88年間起即開始洽談合建事宜，因
      甲○○方面之資金困窘，原告即先以匯款方式支付部分款
      項予甲○○，雙方至91年間談妥後，始簽訂合建契約；因
      為承攬包工都是甲○○所找的，其沒有與承攬人接觸過，
      故原告應付之工程款均交由甲○○簽收；另因甲○○於開
      始興建時並未籌足所需款項，而向其他親友借款蓋屋，邊
      借邊蓋，且因增建房屋係欲作為自住使用，施工較為紮實
      ，所以才蓋了15個月始興建完成等語（見本院卷第26、97
      、98頁）；而證人甲○○亦證稱：原告於88、89年間即建
      議其將原有1 樓房屋出租，並表示願意出一半的錢幫其蓋
      2 樓的房子，可將1 樓之租金用以支付貸款，結果剛蓋好
      就被銀行查封，其當時曾向被告訴訟代理人兩度口頭表示
      建屋資金有部分來自他人，被告訴訟代理人承諾銀行會依
      法辦理；原告實際出資225 萬餘元，剛開始用銀行匯款，
      印象中匯了兩次，是在房子還沒蓋之前就匯給伊當訂金，
      88 年 就匯款，但因為只有伊1 個人忙不過來，到了91年
      才簽約；伊出資部分約為230 萬元，其中自己出資1 、20
      萬元，向母親借貸12萬元，伊子女籌措約100 萬元，另向
      被告增貸分為兩筆，約為50或80萬元，當初四處借款，一
      邊籌錢一邊建屋，並非一開始即籌足款項，還要配合施工
      人員的時間，且蓋了1 百多坪，不可能在幾個月內就蓋好
      ；施工人員是伊所找的，因為伊自己是做水電的，自己找
      人成本較低等語（見本院卷第27、28、99、100 頁），核
      與原告所述經過情節及前開合建契約書之約定均屬相符，
      並無顯然違背常情之處，而原告所提出上開銀行活期儲蓄
      存款存摺提款紀錄，亦與證人甲○○所簽收之房屋合建工
      程款收據金額相互吻合，被告雖辯稱原告所述之合建契約
      係其與甲○○2 人間之通謀虛偽意思表示，實係隱藏其等
      間之借貸法律關係云云，並提出甲○○上開陳情書及95年
      3 月22日向本院民事執行處所提出之分配異議狀影本、本
      院查封筆錄影本等件，作為舉證方法（見本院卷第102 至
      第108 頁），然查前開陳情書之內容並不能證明系爭增建
      房屋係由甲○○1 人單獨出資興建，業如前述；而甲○○
      業於上開向本院民事執行處所提出之分配異議狀中陳明其
      向親友借貸增建第二層樓等語（見本院卷第106 頁），依
      其於該份書狀中所述文字內容，更不能遽予推斷建屋資金
      全屬其個人借貸，並進而排除其確有與原告訂約合建之可
      能性；又本院查封筆錄上雖載明：「據債務人稱........
      所有增建及未辦保存建物皆為債務人所有及自用」等語，
      然證人甲○○業已證稱其當時曾向法院執行人員表示2 樓
      增建有部分是他人出資興建，但筆錄上漏未記載（見本院
      卷第28頁），姑不論其就此所述是否為真，縱使甲○○於
      查封當時並未立即詳為表明2 樓增建房屋部分之真正權利
      歸屬，然此節至多僅係甲○○於查封當時向法院人員所為
      之片面陳述，並無其他書面證據資料可供佐證，自不能憑
      此即率然斷定其確為增建建物之所有權人，並遽行否定第
      三人業已取得之權利；是徒依被告所提前揭書證，均不足
      以證明原告與甲○○間就合建契約之約定係屬通謀虛偽意
      思表示。原告既已提出上開合建契約書及交付款項紀錄等
      相關書面證據資料，以證明其與甲○○約定合建完成後取
      得系爭554 、555 建號之2 樓增建建物所有權之事實，並
      經證人甲○○到庭證述明確，其彼此間所為陳述亦無明顯
      之扞格，被告復未能舉證證明原告與甲○○之間就上開合
      建契約及款項之交付有何通謀虛偽意思表示之情事，其前
      揭所辯即非可採。
（三）被告另辯稱：依上開合建契約書之約定，甲○○應於建物
      興建完成時開立支票予原告擔保，甲○○並因此開立發票
      日為93年12月31日之支票予原告，然甲○○在被告處所開
      設之支票帳戶業於93年1 月16日終止契約結清銷戶，原告
      於收受上開支票時未查證甲○○之支票信用及是否已銷戶
      等事宜，顯然有背常情云云，然查原告就此陳稱：甲○○
      依照合建契約第5 條之約定，於92年12月間即已簽發前開
      支票予原告收執，只是將到期日（應為發票日）載為93年
      12月31日，甲○○於簽發支票當時尚未銷戶等語（見本院
      卷第42頁），而證人甲○○亦證稱：伊開立該紙支票是給
      原告擔保之用，應該是92年底開的，印象中是開1 年期的
      票，開出去後1 個月左右，就遭被告停用其支票帳戶，事
      後伊有告知原告，並拜託原告不要兌領該紙支票等語（見
      本院卷第100 頁），核與原告所述均屬相符，並無違背常
      情之處，況且原告是否曾於收受上開支票當時查證甲○○
      之票據信用乙節，亦與其有無與甲○○合建房屋之事兩不
      相涉，被告以此加以抗辯，洵非足採。
（四）被告雖又辯稱：系爭增建2 樓建物並無獨立走道及出入口
      可供通行，應屬原供抵押建物之附屬建物，為抵押權效力
      所及云云，惟按「某甲以其所有建地及地上平屋與某乙設
      定抵押權，嗣某乙聲請裁定准予拍賣抵押物，執行法院將
      某甲於設定抵押權登記後，增建未登記之二樓房屋及附屬
      平房二間，併予查封拍賣，由某丙承買拍定，某甲以其增
      建部分之房屋不在抵押範圍，訴請確認增建部分之拍定關
      係不存在。上述情形，增建部分，不在抵押權範圍之內，
      但有民法第八百七十七條之情形時，依該條之規定辦理。
      」，最高法院53年度第4 次民、刑庭總會會議決議(二)意旨
      可供參照。查系爭2 樓建物乃在甲○○將原有1 樓房地設
      定抵押權予被告之後，始行增建，揆諸最高法院前揭決議
      意旨，增建部分不在抵押權範圍之內，被告是否得併行對
      之實行抵押權，已有疵議；況且依原告所提建物現場照片
      觀之，系爭2 樓增建建物確有獨立之門戶通往1 樓可供出
      入（見原告95年11月17日補呈證據書狀所附照片），非如
      被告所稱為無獨立出入口之附屬建物，是被告上開所辯，
      亦無可採。
（五）被告復辯稱：系爭建物於92年12月22日遭查封，迄94年8
      月始拍定點交，原告在長達1 年多之拍賣期間內不聞不問
      ，卻於分配表作成後始提起異議之訴，顯係阻擾分配之進
      行；又甲○○自91年5 月1 日起即無力償還向被告之借款
      ，豈有能力再行出資2,300,000 元與原告合蓋系爭建物云
      云；然查原告陳稱：其至93年3 月底始知上開房屋遭到查
      封，因2 樓增建部分並未設定抵押權，其以為不會拍賣到
      2 樓，後來才知道要併付拍賣，本來想沒福氣住就算了，
      但是其認為2 樓拍賣部分所得價金要讓其領取，但是甲○
      ○都未交付給原告，原告以為遭甲○○侵吞，一直向甲○
      ○索討，後來甲○○拿公文給原告看，才知道甲○○沒拿
      到錢，經原告電詢被告未獲置理，才提起本件訴訟等語（
      見本院卷第98頁），而證人甲○○到庭就此部分所為證述
      亦與原告上開所陳幾乎完全相符（見本院卷第100 頁），
      經核亦無明顯悖於常情之處，堪信原告所述應為真實；又
      被告雖辯稱甲○○自91年5 月1 日起即無力償還向被告之
      借款，應無力再行出資與原告合建房屋云云，並提出放款
      損失案件轉銷呆帳申請書影本1 份為證（見本院卷第77頁
      ），然此節適足以推知甲○○並無足夠之資力單獨興建系
      爭2 樓增建建物，而須與原告本於前開合建契約共同出資
      始能建造，是被告此部分所辯亦無可採。
（六）被告末雖辯稱：經苗栗縣稅捐稽徵處竹南分處函覆表示，
      系爭增建建物係於91年9 月起課房屋稅，起課時納稅義務
      人為甲○○，並非原告所稱於92年12月9 日始建築完成云
      云，然查房屋稅捐之納稅義務人名義，僅係稅捐機關對於
      課徵稅捐之行政上措施，並非認定建物所有權人之法定依
      據，自不能據以推斷系爭增建房屋之所有權人即為甲○○
      ，又原告所稱之建築完成日期及房屋稅起課日期是否相同
      ，亦非本件所應審究之爭點，被告以此置辯，自非可採。
（七）綜上所述，被告前揭所辯均非足採，本院綜合審酌原告所
      提上開書面證據資料，及證人甲○○之證述內容，認原告
      主張其依上開合建契約書之約定，為系爭554 、555 建號
      第2 層未辦保存登記增建建物之處分權人，應屬真實。按
      第三人就執行標的物有足以排除強制執行之權利者，得於
      強制執行程序終結前，向執行法院對債權人提起異議之訴
      ；強制執行法第15條前段定有明文；上開554 、555 建號
      房屋既係由原告原始出資興建後獲得分配之建物，非屬債
      務人甲○○所有，被告自不得對之強制執行；而前揭建物
      業已拍定予第三人所有，但目前僅由本院民事執行處就拍
      定價金作成分配表，仍未將上開價金交付債權人，對於前
      開標的物之執行程序，自屬尚未終結，但已終結之拍賣程
      序，則不能依異議之訴之判決予以撤銷，原告僅得請求交
      付價金；從而原告依上揭法條之規定提起本訴，請求將系
      爭554 、555 建號建物拍定所得價金合計718,000 元自分
      配表中分離，由原告單獨領取，為有理由，應予准許。
五、本件事證已臻明確，兩造所提其餘攻擊防禦方法及證據經審
    酌之後，核與判決結果不生影響，爰不一一論述，附此敘明
    。
六、訴訟費用負擔之依據：民事訴訟法第78條。
中    華    民    國    95    年    11    月    30    日
                  民事庭法  官  邱光吾
以上正本係照原本作成
如對本判決上訴，須於判決送達後20日內向本院提出上訴狀
中    華    民    國    95    年    11    月    30    日
                        書記官  葉燕蓉


司法院資訊處製作；財團法人民間司法改革基金會備份。
